最高法院民事判決　　　　　　　九十四年度台上字第九一三號
　　上　訴　人　甲○○
　　　　　　　　　　　　號3樓.
　　訴訟代理人　許哲嘉律師
　　被 上訴 人　全友建設股份有限公司
　　　　　　　　　　　　號13.
　　法定代理人　許宗宏
上列當事人間請求返還價金事件，上訴人對於中華民國九十二年
七月十五日台灣高等法院台中分院第二審判決（九十一年度上字
第三七八號），提起上訴，本院判決如下：
    主  文
原判決除假執行部分外廢棄，發回台灣高等法院台中分院。
    理  由
本件上訴人主張：伊於民國八十九年六月四日，向被上訴人購買
坐落台中市○○區○○段八六○、八六一號土地上之「全友天池
」Ａ棟第二十六加第二十七層房屋，與地下一層編號四二、四三
號停車位暨土地應有部分（下稱系爭房地），總價新台幣（下同
）二千零三十萬元。伊已繳款三百二十二萬元，嗣被上訴人無故
停工二個月，且負責營造之公司更換，而未說明如何依約施工並
擔保品質，伊乃拒絕繼續繳款，詎被上訴人竟於九十一年一月二
日解除買賣契約，並沒收伊繳交之款，顯然無據。又伊縱有違約
，違約金亦屬過高等情。爰依不當得利之法律關係，求為命被上
訴人返還三百二十二萬元並加付法定遲延利息之判決。
被上訴人則以：上訴人無故拒絕繳款，伊依約沒收其已繳價款充
作違約金，並無過高情事等語，資為抗辯。
原審將第一審所為被上訴人敗訴部分之判決廢棄，改判駁回上訴
人該部分在第一審之訴，並維持第一審所為上訴人敗訴部分之判
決，駁回其上訴，係以：按契約當事人為確保債務之履行，得約
定債務人於債務不履行時，應支付違約金；約定之違約金額過高
者，法院得減至相當之數額，民法第二百五十條第一項、第二百
五十二條分別定有明文。違約金是否過高，應依違約金係屬懲罰
性或屬賠償額預定性而有不同，前者，應依一般客觀事實、社會
經濟狀況及當事人所受損害情形為酌定標準；後者，則應依當事
人實際上所受損失為酌定標準。依系爭買賣契約第二十條第二項
約定：「買方（即上訴人）違反第六條第二項規定者，賣方得沒
收依房地總價百分之二十計算之金額，但沒收之金額超過已繳價
款者，則以已繳價款為限，買賣雙方並得解除本契約」，第三項
約定：「買賣雙方當事人除依前二項之請求外，不得另行請求任
何損害賠償」等情觀之，違約金最高以房地總價百分之二十計算
，自屬賠償額預定性之違約金。次查依民法第二百六十條規定，
解除權之行使，不妨礙損害賠償之請求，不過規定因其他原因已
發生之賠償請求權，不因解除權之行使而受妨礙，故因契約消滅
所生之損害，並不包括在內，惟屬於損害賠償預定性質違約金之
酌減，既應依當事人實際上所受損失為標準，自與民法第二百六
十條規定解除權之行使及損害賠償之請求無關，故實際上所受損
失應包括因契約消滅所生之損害在內。被上訴人於九十一年十一
月十三日將系爭房地售予訴外人鄭融懋，扣除車位價款四百萬元
、裝潢款二百三十八萬元，其餘價款一千二百六十八萬元，有房
地買賣契約書影本附卷可查，上訴人亦不爭執，而上訴人買受價
格扣除車位價款二百十萬元及被上訴人尚須退還之六萬二千三百
十二元，其餘價款為一千八百十三萬七千六百八十八元，被上訴
人受有差價損失五百四十五萬七千六百八十八元，堪以認定。此
不包括上訴人如按時繳納分期款，被上訴人將該款存入銀錢業所
可得之利息收入之損失，本件違約金以三百二十二萬元計算，尚
非過高，被上訴人無不當得利可言，上訴人之請求為無理由等詞
，為其判斷之基礎。
惟按民法第二百六十條規定解除權之行使，不妨礙損害賠償之請
求，據此規定，債權人解除契約時，得併行請求損害賠償，惟其
請求損害賠償，並非另因契約解除所生之新賠償請求權，乃使因
債務不履行（給付不能或給付遲延）所生之舊賠償請求權，不因
解除失其存在，仍得請求而已，故因契約消滅所生之損害，並不
包括在內，而其賠償範圍，仍應依一般損害賠償之法則，即民法
第二百十六條定之，本院著有五十五年台上字第一一八八號、第
二七二七號判例可資參照。損害賠償預定性質違約金仍係因債務
不履行所生之舊賠償請求權，並非因契約消滅所新生之損害，故
因契約解除所生之損害，於約定之違約金是否過高，及如何酌減
之判斷，不應在斟酌之列，原審持相反之見解，即有可議。上訴
論旨，指摘原判決違背法令，求予廢棄，非無理由。
據上論結，本件上訴為有理由。依民事訴訟法第四百七十七條第
一項、第四百七十八條第二項，判決如主文。
中　　華　　民　　國　九十四　年　　五　　月　 十九 　日
                      最高法院民事第二庭
                          審判長法官  蕭　亨　國
                                法官  楊　鼎　章
                                法官  陳　淑　敏
                                法官  顏　南　全
                                法官  許　澍　林
      本件正本證明與原本無異
                                      書  記  官
中　　華　　民　　國　九十四　年　　五　　月　三十一　日
                                                      v
